【裁判字號】    95,簡,899
【裁判日期】    951130
【裁判案由】    地價稅
【裁判全文】
臺北高等行政法院判決
                                     95年度簡字第00899號
原      告  甲○○
訴訟代理人  乙○○
被      告  新竹市稅捐稽徵處
代  表  人  丙○○（處長）
訴訟代理人  丁○○
            戊○○
上列當事人間因地價稅事件，原告不服新竹縣政府中華民國95年
2月9日94年訴字第66號訴願決定，提起行政訴訟。本院判決如下
：
    主  文
原告之訴駁回。
訴訟費用由原告負擔。
    事實及理由
一、原告主張：
    (一)原告於81年間，向被告申請所有坐落於新竹市○○段○ ○
      段88-2、88-3、88-4地號等3 筆土地自用住宅用地稅率，
      並獲核准在案。迄至93年止，每年均按此稅率繳納地價稅
      。詎料，被告突於94年10月14日以新市稅地字第94003169
      8 號函，要原告補繳89至93年地價稅共計新台幣（下同）
      174,019 元，並取消94年地價優惠稅率。由於自81年申請
      自用住宅用地稅率之時開始，迄至接獲上函之日為止，相
      關的客觀情形並無改變，被告竟以「經94年9 月查調地政
      連線資料，始發現該地上之建築改良物分屬申請人兄弟等
      3 人所有，持分各1/3 ，核與土地稅法施行細則第4 條規
      定不符」為由為處分。原告提起復查、訴願，惟均遭駁回
      。
    (二)土地稅法第9條及其施行細則第4條之規定，於原告81年間
      提出申請自用住宅用地稅率時已存在，所以原告當時之條
      件並不符合規定。既然條件不符，該處理應即予以退件，
      待證件補齊後才能受理。但被告為何竟會予以核准？又憑
      何會於延宕長達13年之後，才又將早已核定按自用住宅用
      地稅率課徵地價稅推翻？
    (三)土地稅法施行細則第4 條規定既早已存在，執法人員之最
      重要職責就是要徹底忠誠的去執行。原告申請之時，因恐
      發生差錯，曾先向被告查詢相關的申請程序後，再依其所
      示備妥所有必要的文件，正式經由櫃台送件。整個過程完
      全依照被告所設定的架構辦理。民眾不一定通曉法令，而
      政府官員都是學有專精的人員，民眾只能以他們之指示為
      準辦事，鮮少有足夠的專業知識來判斷官員的指導是否完
      全正確。而在本案，證件是否齊全，一看便知，立可決定
      准否，竟然經過13年的時間才被發現。
    (四)系爭土地地上之建築改良物分屬原告之兄弟等3 人所有，
      持分各 1/3的客觀事實，在申請時已是存在，但是可以經
      由買賣或贈與而改變的狀態，原告並不瞭解法令詳細規定
      ，所以前後數次詢問才申辦完成。若被告明白告知不合規
      定之處，原告定會充分配合，以符合規定，否則申請案也
      不會被核准。整個過程經過幾位承辦人員核辦，竟沒找出
      問題，這才是關鍵的原因云云。
    聲明：訴願決定、復查決定及原處分均撤銷。
          訴訟費用由被告負擔。
二、被告辯稱：
    (一)原告係於52年5月31日買賣取得新竹市○○段○○段88-2、
      88-3、88-4地號等3筆土地，持分全，面積各為2、74、10
      平方公尺，於50年3月6日建有房舍（門牌：新竹市○○街
      63號），原告之配偶林王瓊淑自81年9 月15日設籍於該址
      ，系爭土地並自81年起准按自用住宅用地稅率課徵地價稅
      在案，惟94年9 月經查調地政連線資料，始發現該地上之
      建築改良物分屬原告兄弟等3人所有，且持分各1/3，核與
      土地稅法施行細則第4條規定未合，被告乃依稅捐稽徵法
      第21條第1項第2款及第2項規定，於94年10月14日以新市
      稅地字第0940031698號函核定系爭土地2/3持分面積應按
      一般用地稅率課徵地價稅，並補徵89至93年地價稅額共計
      174,019元，於法有據，並無不合。
    (二)另原告訴稱被告未能即時發現錯誤，致原告須承擔補徵巨
      額稅款乙節，被告93年10月係依財稅中心產出「全國地價
      稅自用住宅用地兩處以上清單」，查得原告共有3處自用
      住宅用地，第一處為坐落臺北市○○段○○段28-6地號土
      地（門牌：臺北市松山區○○○路○段106巷12號7樓），
      係由原告本人自83年1月14日設籍於該地；第二處為新竹
      市○○段○○段88-2、88-3、88-4地號等3筆土地（門牌：
      新竹市○○街63號），則由原告之配偶林王瓊淑於81年9
      月15日設籍；第三處則為新竹市○○段○○段2-36、2-37
      地號土地（門牌：新竹市○○路77號），係由原告之成年
      子女林挺暉於91年12月5日設籍於此，惟依土地稅法第17
      條第3項及土地稅法施行細則第8條規定，因原告第一處（
      臺北）及第2處（新竹市○○段）自用住宅用地，設籍人
      為原告本人及其配偶，依規定應以一處為限，其適用順序
      在無約定情形下，應以土地所有權人之戶籍所在地為先，
      即臺北土地優先適用，爰被告於94年5月16日函告原告將
      新竹市○○段3筆土地改按一般用地稅率課徵，並補徵相
      關差額，原告旋即於94年5月24日來函表示，願放棄臺北
      土地適用自用住宅用地，改由新竹市○○段土地適用之，
      被告據以核准，並於94年6月1日副知臺北市稅捐稽徵處松
      山分處相關辦理情形，惟94年9月6日原告之子林挺暉又將
      戶籍由新竹市○○路77號（中山段土地）遷回臺北市○○
      ○路，並經臺北市稅捐稽徵處松山分處94年9月12日通報
      被告核准該地按自用住宅用地稅率核課，據此，被告於94
      年10月14日除將新竹市○○段○○段2-36、2-37 地號土地
      ，自94年起改按一般用地稅率核課外，並發現原告所有新
      竹市○○段88-2地號等3筆土地上之建物係為原告及其兄
      弟等3人所分別持有1/3，不符土地稅法施行細則第4條之
      規定，遂依法追補系爭稅款。
    (三)依稅捐稽徵法第21條第1項第2款、第2項規定，及改制前
      行政法院58年判字第31號判例，被告因臺北市稅捐稽徵處
      松山分處94年9月12日北市稽松山甲字第0946105 6800 號
      函通報，始發現系爭土地上之建築改良物係由原告及其兄
      弟林長波、乙○○等3人分別持有1/3，又系爭土地原自81
      年起即不應全部按自用住宅用地稅率核課，81至88年應納
      稅捐因已逾核課期間無法補徵而免納，且本件補徵89 至
      93年地價稅本應於各該當年度繳納，亦因此可延至94 年
      始繳納，原告不僅未因此而受損失，反而獲得遲延繳納之
      利益。
    (四)綜上查核，因系爭土地上之建物為原告與其兄弟分別持有
      1/3，不符土地稅法施行細則第4條規定，被告核定按一般
      用地稅率補徵系爭土地89至93年地價稅分別為：40,8 67
      元（89年）、39,864元（90年）、39,864元（91年）、
      28,183元（92年）、25,241元（93年），揆諸首揭規定，
      並無違誤等語。
    聲明：駁回原告之訴。
          訴訟費用由原告負擔。
三、本件原告所有坐落新竹市○○段○○段88-2、88-3、88-4地
    號等3筆土地，其上建有房舍乙棟，自81年起系爭土地即按
    自用住宅用地稅率課徵地價稅在案，惟經被告94年9月查調
    地政連線資料，始發現該地上之建築改良物分屬原告兄弟等
    3人所有，持分各1/3，被告認與土地稅法施行細則第4條規
    定不符，乃依稅捐稽徵法第21條第1項第2款及同法第2項規
    定，於94年10月14日新市稅地字第0940031698號函核定系爭
    土地2/3比例面積應改按一般用地稅率課徵地價稅，並補徵
    89至93年稅額共計174,019 元。原告不服，申請復查，未獲
    變更，提起訴願，亦遭駁回等情，為兩造所不爭，且有上開
    各該函文、原處分、復查決定書及訴願決定書等件影本附原
    處分及訴願機關卷可稽。
四、按「稅捐之核課期間，依左列規定：一、依法應由納稅義務
    人申報繳納之稅捐，已在規定期間內申報，且無故意以詐欺
    或其他不正當方法逃漏稅捐者，其核課期間為5年。二、依
    法應由納稅義務人實貼之印花稅，及應由稅捐稽徵機關依稅
    籍底冊或查得資料核定課徵之稅捐，其核課期間為5年。三
    、未於規定期間內申報，或故意以詐欺或其他不正當方法逃
    漏稅捐者；其核課期間為7年。在前項核課期間內，經另發
    現應徵之稅捐者，仍應依法補徵或並予處罰，在核課期間內
    未經發現者，以後不得再補稅處罰。」，稅捐稽徵法第21條
    定有明文。次按「本法所稱自用住宅用地，指土地所有權人
    或其配偶、直系親屬於該地辦竣戶籍登記，且無出租或供營
    業用之住宅用地。」，土地稅法第9條定有明文。又按「本
    法第9條之自用住宅用地，以其土地上之建築改良物屬土地
    所有權人或其配偶、直系親屬所有者為限。」，土地稅法施
    行細則第4條定有明文。
五、原告主張土地稅法第9條及其施行細則第4條之規定，於81年
    間提出申請自用住宅用地稅率時已存在，被告為予以核准，
    又憑何會於延宕長達13年之後，才又將早已核定按自用住宅
    用地稅率課徵地價稅推翻；且系爭土地地上之建築改良物分
    屬原告之兄弟等3人所有，持分各1/3的客觀事實，在申請時
    已是存在，若被告明白告知不合規定之處，原告定會充分配
    合，以符合規定，否則申請案也不會被核准，其過程被告幾
    位承辦人員疏未發現問題，致原告未能配合辦理；故請求撤
    銷訴願決定、復查決定及原處分云云，惟其主張為被告所否
    認。被告則稱原告係於52年5 月31日買賣取得新竹市○○段
    ○ ○段88-2、88-3、88-4地號等3 筆土地，持分全，面積各
    為2 、74、10平方公尺，於50年3 月6 日建有房舍（門牌：
    新竹市○○街63號），原告之配偶林王瓊淑自81年9 月15日
    設籍於該址，系爭土地並自81年起准按自用住宅用地稅率課
    徵地價稅在案，惟94年9 月經查調地政連線資料，始發現該
    地上之建築改良物分屬原告兄弟等3 人所有，且持分各1/3
    ，核與土地稅法施行細則第4 條規定未合等語，資為爭議。
六、經查，系爭土地為原告所有全部持分且有其配偶之設籍，雖
    合於土地稅法第9條之規定，然該土地上之建築改良物自始
    係由原告與其旁系血親之二兄弟分別共有各持分三分之一，
    有系爭土地地籍資料閱覽作業查詢影本附原處分卷可稽，核
    與土地稅法施行細則第4 條限於「土地所有權人或其配偶、
    直系親屬所有」之規定不符，故系爭土地自81年起核課自用
    住宅用地稅率時，實存有三分之二比例應依一般用地稅率改
    課，此屬被告應依規定予以課徵而漏未課徵之情形。而依前
    揭稅捐稽徵法之規定，縱使原查定處分已具形式上之確定力
    ，惟之後被告發現原處分確有短徵，仍應依法補徵，要非不
    可變更原查定處分。故依前揭稅捐稽徵法之規定，除罹於補
    徵時效之外，原告並不因被告原查定之疏誤而免除繳納地價
    稅之義務；是以被告依法補徵原告89年至93年地價稅，於法
    並無不合。又按適用特別稅率（如自用住宅用地之稅率）之
    原因、事實消滅時，應即向主管稽徵機關申報，土地稅法第
    41 條 第2 項定有明文；此乃適用特別稅率之納稅義務人之
    法定「協力義務」，依此規定之規範意旨，原來適用自用住
    宅用地之稅率之原因、事實消滅時，納稅義務人即有向主管
    稽徵機關申報之義務。準此，原告主張本件課徵地價稅之過
    程，被告幾位承辦人員疏未發現問題，致原告未能配合辦理
    ，並據以請求撤銷訴願決定、復查決定及原處分云云，依據
    前揭規定及說明，亦非可採。
七、從而，被告就系爭持分土地，補徵原告89年至93年按自用住
    宅用地稅率與一般用地稅率差額之地價稅，於法並無違誤。
    復查及訴願決定遞予維持，亦無不合。原告徒執前詞，訴請
    撤銷，為無理由，應予駁回。
據上論結，本件原告之訴為無理由，依行政訴訟法第236 條、第
233條第1 項、第98條第3 項前段，判決如主文。
中    華    民    國    95    年    11    月   30     日
                           第五庭  法  官  蕭忠仁
上為正本係照原本作成。
本件以訴訟事件所涉及之法律見解具有原則性者為限，始得於本
判決送達後20日內向本院提出上訴狀並表明上訴理由，如已於本
判決宣示後送達前提起上訴者，應於判決送達後20日內補具上訴
理由（均按他造人數附繕本），且經最高行政法院許可後方得上
訴。
中    華    民    國    95    年    11    月   30     日
                                   書記官  蕭純純


司法院資訊處製作；財團法人民間司法改革基金會備份。
